【裁判字號】    95,自更（一）,1
【裁判日期】    951124
【裁判案由】    公然侮辱
【裁判全文】
臺灣士林地方法院刑事判決         95年度自更（一）字第1號
自  訴  人  戊○○
自訴代理人  楊佳璋律師
            陳志忠律師
被      告  甲○○
            乙○○
上二人共同
選任辯護人  楊金順律師
            游朝義律師
上列被告因公然侮辱案件，經自訴人提起自訴，本院於民國94年
9 月12日裁定駁回自訴（93年度自字第66號），嗣自訴人提起抗
告，由臺灣高等法院於94年12月26撤銷原裁定（94年度抗字第72
9 號），發回本院，本院判決如下：
    主  文
甲○○公然侮辱人，處拘役拾日，如易科罰金，以銀元參佰元折
算壹日。
乙○○無罪。
    事  實
一、甲○○與戊○○係鄰居關係，緣甲○○因台北市○○區○○
    路364 號住處地下室牆壁漏水，於民國93年10月25日上午委
    請工人至住處施工，戊○○遂透過管理委員會主任委員徐進
    龍之妻子，向甲○○轉達應遵守管理委員會有關星期例假日
    不得施工之會議決議，甲○○因而心生不滿，於同年10月28
    日晚上9 時30分許至戊○○位於台北市○○區○○路262 號
    之住處理論，並基於公然侮辱之犯意，在屋內尚有陳民郎、
    丙○○、己○○、丁○○、乙○○等特定多數人並得共見共
    聞之情況下，以台語「幹你娘」等字語公然辱罵戊○○，足
    以貶損戊○○之名譽。
二、案經戊○○提起自訴。
    理  由
壹、有罪部分：
一、訊之被告甲○○坦承於上開時地為自訴人戊○○向管委會反
    應其住處牆壁施工影響居住安寧之事宜與自訴人口角爭執，
    惟矢口否認有何公然侮辱之犯行，辯稱：伊並沒有以台語「
    幹你娘」等語辱罵自訴人，且當時屋內只有見到自訴人戊○○及其管家丙○○在場云云。選任辯護人另辯稱：被告甲○○與自訴人戊○○口角爭執之地點為自訴人上開住處，當日
    屋內僅有自訴人及丙○○在場見聞，非不特定人或多數人得
    以共見聞，並不符合「公然」之要件云云。
二、本院查：
(一)被告甲○○與自訴人戊○○於上開時地口角爭執，被告甲○○並口出穢言，以台語「幹你娘」字語辱罵自訴人戊○○之
    事實，業據自訴人戊○○指訴明確（見本院93年度自字66號
    刑事卷宗第2 、3 頁、56頁及本院95年11月10日審判筆錄第
    2 頁），且經證人即自訴人之夫陳民郎證述：案發當時其與
    證人己○○、丁○○在住處一樓後方閣樓內，有聽聞被告甲○○在住處內對自訴人戊○○罵三字經數次等語（見本院93
    年度自字66號刑事卷宗第55、56頁）；證人己○○證稱：案
    發當天伊與證人丁○○至自訴人戊○○上開住處，在閣樓內
    幫證人陳民郎按摩時，被告甲○○至自訴人戊○○住處罵三
    字經數次等語（見本院95年11月10日審判筆錄第5 頁至第10
    頁）；證人丁○○結證：案發當天伊與證人己○○一同至自
    訴人戊○○住處幫忙按摩，當時伊在閣樓，聽見管家說隔壁
    有人要找戊○○，被告甲○○進來後一直罵，用台語罵很大
    聲，有穿插講其他的話，講完之後都會講「幹你娘」，伊有
    探頭看，看見被告甲○○、乙○○站在門進來沒多遠的地方
    等語（本院95年11月10日審判筆錄第10至15頁）屬實，被告
    甲○○於上開時地，確有以「幹你娘」等穢語辱罵自訴人戊○○等情，堪予認定。
(二)按刑法上所謂公然，祇以不特定人或多數人得以共見共聞之
    狀況為已足，不以實際上果已共見共聞為必要，苟在事實上
    有與不特定人或多數人得以共見或共聞之狀況，即足認為達
    於公然之程度，此經司法院院解字第2033號解釋及司法院大
    法官會議釋字第145 號解釋在案。又所謂多數人係包括特定
    之多數人在內，關於特定多數人之計算，因各罪成立之要件
    不同，罪質亦異，自應視其立法意旨及實際情形己否達於公
    然之程度而定。而刑法第三百零九條之公然侮辱罪，旨在保
    護個人在社會上所享有之人格及其他評價，因而對於在公然
    之狀況下，以言語或舉動侵慢他人之行為，設有處罰規定。
    故在非一般人得任意進出之封閉空間內，於特定多數人在場
    之狀況下，對他人實施足以使他人之人格權受貶損之侵慢言
    語或舉動，亦應認符合該罪之構成要件。經查，被告甲○○
    雖於自訴人之住處封閉空間內辱罵自訴人，惟證人陳民郎、
    己○○、丁○○於前審及本院審理時均已證稱：案發當時屋
    內除有自訴人、被告及管家外，尚有己○○、丁○○於住處
    一樓後方閣樓內幫陳民郎按摩，閣樓房間的門是開啟等情明
    確（見本院93年度自字66號刑事卷宗第56頁、本院95年11月
    10日審判筆錄第5 、10頁），而被告甲○○對於其與自訴人
    發生爭執時，屋內尚有自訴人之管家丙○○在場一節，亦不
    否認，再佐以證人即社區警衛庚○○於本院審理時證稱：其
    擔任社區警衛期間經常看見證人己○○，印象中有曾看過證
    人丁○○1 次，是與己○○一起來社區，事後才知2 人是幫
    戊○○按摩等情（見本院95年11月10日審判筆錄第17頁）。
    足見當時自訴人該住宅內，除被告甲○○、乙○○及自訴人
    戊○○之外，另有陳民郎、丙○○、己○○、丁○○等四人
    在場，且證人陳民郎、己○○、丁○○於閣樓內均有聽聞被
    告甲○○以三字經辱罵自訴人乙節，業經證人陳民郎、己○○、丁○○證述明確如前，是被告甲○○所為足以貶抑自訴
    人人格之言語，已為當時在屋內之多數人所共聞，自屬公然
    之狀態無訛。
(三)又被告甲○○向自訴人戊○○所陳「幹你娘」等語，依社會
    通念，上開語句均足以貶損他人之社會評價及尊嚴，屬輕蔑
    他人、使人難堪之詞，顯屬侮辱之言語，被告在屬多數人得
    共聞共見之場合，以上開語句辱罵自訴人，顯然已有輕蔑、
    貶抑自訴人之意，對於自訴人之人格評價有所減損，亦甚明
    確。
(四)次按告訴人、證人之陳述有部分前後不符，或相互間有所歧
    異時，究竟何者為可採，法院仍得本其自由心證予以斟酌，
    非謂一有不符或矛盾，即應認其全部均為不可採信；尤其關
    於行為動機、手段及結果等之細節方面，告訴人之指陳，難
    免故予誇大，證人之證言，有時亦有予渲染之可能；然其基
    本事實之陳述，若果與真實性無礙時，則仍非不得予以採信
    （最高法院74年台上字第1599號判例意旨參照）。且證人就
    同一事實之陳述前後略有出入此乃各人之記憶不清，或細節
    未交待清楚，或其描述用語不同，省略片段情節，或記錄之
    詳簡有異所致，倘其主要陳述一致，即尚難因其細節稍有分
    歧即將全部證言捨棄不採。辯護人雖另辯稱：自訴人與證人
    己○○、丁○○、陳民郎所言互相矛盾，證詞不足採信云云
    。查本案發生時間為93年10月間，距離證人於95年11月10日
    至本院審理期日作證時已逾2 年，證人己○○、丁○○因時
    間之久遠，記憶較為模糊，以致於本院作證時，對於部分之
    犯罪細節、過程等內容證述歧異，亦為事理之常。況自訴人
    與證人己○○、丁○○、陳民郎對於被告甲○○如何於上開
    時地為侮辱行為之基本事實之陳述，於本院前審及本院審理
    中均已證述明確，核其證述均相符合。辯護人徒以自訴人與
    上開證人間有親屬、僱傭關係，有串證疑慮及自訴人指稱被
    告甲○○有稱「幹你老母」與證人己○○、丁○○所稱被告
    甲○○有言「幹你娘雞歪」、「瘋女人」等語陳述有不一之
    處，其證詞全部不得採信云云，揆諸前揭說明，顯有未洽，
    即本院仍得將自訴人、證人己○○、丁○○、陳民郎上開證
    詞作一合理之比較，定其取捨。故自訴人及證人己○○、丁○○、陳民郎對於被告甲○○有對自訴人稱「幹你娘」公然
    侮辱犯行之主要陳述既然前後一致，本院即得就自訴人及證
    人前揭被告甲○○出言侮辱自訴人之陳述，採為本案判斷之
    基礎，當無疑義。
(五)又證人庚○○固於本院審理時證稱：其於93年10年28日晚上
    在警衛室值班時，並未聽見有大聲爭吵聲音等語（見本院同
    日審判筆錄第15至17頁），然以本案發生當時證人庚○○係
    在警衛室內，非未在自訴人住處內，且警衛室與自訴人住處
    相隔3 、4 公尺，自訴人住處大門並未開啟等情以觀，證人
    庚○○無法聽聞被告與自訴人間之上開對話，亦與經驗法則
    相符，尚難據此即為有利被告之認定。
(六)綜上所述，被告甲○○確於上揭時地出言辱罵自訴人，使多
    數人得共聞共見之狀態，事證明確，被告甲○○否認犯行，
    並非可採，其犯行已堪認定，應依法論科。
二、論罪科刑之理由：
(一)核被告甲○○所為，係犯刑法第309 條第1 項公然侮辱罪。
    按行為後法律有變更者，適用行為時之法律。但行為後之法
    律有利於行為人者，適用最有利於行為人之法律，民國94年
    2 月2 日修正公布，95年7 月1 日施行之刑法（下稱新法；
    修正前刑法下稱舊法）第2 條第1 項定有明文，此項規定，
    係規範行為後法律變更所生新舊法律比較適用之準據法，於
    新法施行後，自應適用此規定，為「從舊從輕」之比較。查
    被告行為後，刑法第309 條第1 項之公然侮辱罪其法文本身
    雖未修正，然其法定刑有罰金刑，而刑法第33條第5 款所定
    之罰金最低數額業已修正，自應為新舊法之比較，茲舊法第
    33條第5款 規定：「罰金：1 元以上」，依現行法規所定貨
    幣單位折算新臺幣條例第2 條所定比例換算結果，舊法罰金
    之最低數額為銀元1 元即新臺幣3 元；惟新法第33條規定：
    「罰金：新臺幣1,000 以上，以百元計算之」，故新法之罰
    金最低數額為新臺幣1,000 元，比較結果，新法並未有利於
    被告，依刑法第2 條第1 項之規定，自應適用行為時之舊法
    定其罰金刑之最低數額（又被告行為後，於95年6 月14日增
    定公布刑法施行法第1 條之1 ，並於同年7 月1 日施行，該
    條規定：「中華民國94年1 月7 日刑法修正施行後（按此日
    期係三讀通過之日期，實際修正公布日為94年2 月2 日，施
    行日期為95年7 月1 日），刑法分則編所定罰金之貨幣單位
    為新臺幣。94年1 月7 日刑法修正時，刑法分則編未修正之
    條文定有罰金者，自94年1 月7 日刑法修正施行後，就其所
    定數額提高為30倍。但72年6 月26日至94年1 月7 日新增或
    修正之條文，就其所定數額提高為3 倍」，已將刑法分則之
    貨幣單位定為「新臺幣」，並規定提高標準，且提高後之罰
    金最高數額，與刑法施行法第1條 之1 增訂前，刑法貨幣單
    位為銀元，依罰金罰鍰提高標準條例第1 條前段暨現行法規
    所定貨幣單位折算新臺幣條例第2條 所定比例換算結果並無
    不同，亦即刑法分則罰金刑之最高數額並未變更，故上述條
    文施行後，自應逕依刑法施行法第1 條之1 定本件刑法第30
    9 條第1 項公然侮辱罪罰金刑之單位及提高標準，而不再適
    用罰金罰鍰提高標準條例第1 條前段之規定，附此敘明）。
(二)爰審酌被告甲○○並無不法前科，素行尚佳，本件起因於被
    告甲○○不滿牆壁漏水施工遭自訴人投訴，而出言侮辱自訴
    人之犯罪動機、目的，暨自訴人所受侮辱之程度、被告甲○○犯後否認犯行之態度等一切情狀，量處如主文所示之刑。
(三)按易刑處分，即易科罰金之折算標準、易服勞役之折算標準
    及期限，於新法施行後，亦應為新舊法律之比較適用（最高
    法院95年度第八次刑事庭會議決議三(二)參照）。查被告甲○○行為後，刑法第41條規定業於94年1 月7 日經三讀修正，
    於94年2 月2 日經總統公布，並自95年7 月1 日起開始施行
    。茲依被告行為時之刑法第41條第1 項前段規定：「犯最重
    本刑為5 年以下有期徒刑以下之刑之罪，而受6 個月以下有
    期徒刑或拘役之宣告，因身體、教育、職業、家庭之關係或
    其他正當事由，執行顯有困難者，得以1 元以上3 元以下折
    算1 日，易科罰金。」又修正前罰金罰鍰提高標準條例第2
    條（於95年7 月1 日修正刪除）規定，就其原定數額提高為
    100 倍折算1 日，則本件被告行為時之易科罰金折算標準，
    最高得以銀元300 元折算1 日，經折算為新臺幣後，最高得
    以新臺幣900 元折算為1 日。惟95年7 月1 日施行之刑法第
    41條第1 項前段則規定：「犯最重本刑為5 年以下有期徒刑
    以下之刑之罪，而受6 個月以下有期徒刑或拘役之宣告者，
    得以新臺幣1000元、2000元或3000元折算1 日，易科罰金。
    」比較修正前後之易科罰金折算標準，以修正前之規定，較
    有利於被告，則應依刑法第2 條第1 項後段規定，適用修正
    前之刑法第41條第1 項前段規定，諭知易科罰金折算標準。
三、不另為無罪之諭知部分：
(一)自訴意旨另以：被告甲○○於於93年10月28日晚上9 時30分
    許在台北市○○區○○路262 號自訴人戊○○住處，基於公
    然侮辱之犯意，在屋內尚有特定多數人得共見共聞之情況下
    ，以台語「幹你老母」等字語公然辱罵戊○○，因認被告就
    上開部分亦涉刑法第309 條第1 項之公然侮辱罪嫌云云。
(二)按「犯罪事實應依證據認定之，無證據不得認定犯罪事實」
    ，又「不能證明被告犯罪者，應諭知無罪之判決」，刑事訴
    訟法第154 條第2 項、第301 條第1 項分別定有明文。自訴
    人認被告甲○○涉有上開公然侮辱犯行，無非係以自訴人之
    指訴為其論據。訊據被告甲○○堅詞否認有陳述上開詞語等
    語。惟查：就自訴人所指訴被告於上開時地特定多數人得共
    見共聞之情況下，另以「幹你老母」等語公然辱罵自訴人部
    分，經本院傳訊在場證人陳民郎、己○○、丁○○到庭結證
    結果，上開證人僅提及被告甲○○有稱「幹你娘」或「幹你
    娘雞歪」等語，但均未述及被告甲○○當場有以「幹你老母
    」等穢語辱罵自訴人之事實（見本院93年度自字66號刑事卷
    宗第56頁、本院95年11月10日審判筆錄第6、10、11頁），
    顯然無從證明被告甲○○確曾以上開詞語辱罵自訴人，且自
    訴人此部分之指訴與前揭3 位證人之證述復亦有間，又無其
    他積極證據足資證明被告甲○○確有自訴人所指此部分之犯
    罪事實，自難僅憑自訴人單方面之指陳，即遽為被告甲○○
    不利之認定。自訴人所指被告甲○○上開犯行部分，尚屬不
    能證明，本應為無罪之諭知，惟因此部分如成立犯罪，與前
    開有罪部分，本院認有實質上一罪關係，故不另為無罪之諭
    知。
貳、無罪部分：
一、自訴意旨略以：被告乙○○居住於台北市○○區○○路364
    號之房屋與自訴人戊○○係鄰居關係。被告乙○○於93年10
    月28日晚上9 時30分許，到自訴人位於台北市○○區○○路
    262 號之家中，對自訴人說：「你專門與人訴訟」（台語）
    ，當日自訴人家中，除管家丙○○外，尚有正在替自訴人之
    夫陳民郎按摩之小姐己○○、丁○○及天硯社區管理委員會
    之管理員庚○○在管理室聽聞，因認被告乙○○涉犯刑法第
    309 條第1 項公然侮辱罪嫌。
二、按犯罪事實應依證據認定之，無證據不得認定犯罪事實。又
    不能證明被告犯罪者，應諭知無罪之判決，刑事訴訟法第15
    4 條第2 項、第301 條第1 項分別定有明文。且犯罪事實之
    認定，應憑證據，如未能發現相當證據，或證據不足以證明
    ，自不能以推測或擬制之方法，為裁判基礎，亦有最高法院
    40年臺上字第86號判例、30年上字第1831號判例可參。次按
    刑法第309 條所謂之侮辱，係謂不指摘具體事實，以使人難
    堪為目的，而以言語、文字、圖畫或動作，表示不屑、輕蔑
    或攻擊之意思，足以對於個人在社會上所保持之人格及地位
    達貶損其評價之程度，是若僅係出於怨懟氣憤之詞，應欠缺
    侮辱之犯罪故意，應認其犯罪嫌疑有所不足。而何謂足以損
    毀他人名譽之事，則應從一般社會之客觀通念就個別事實加
    以判斷，而非以當事人主觀之感受為認定之標準。
三、查本件被告乙○○確有於93年10 月28 日晚上9 時30分許，
    在自訴人位於台北市○○區○○路262 號之家中，以台語對
    自訴人說：「你專門與人訴訟」等情，業據自訴人指訴歷歷
    ，並經證人即同案被告甲○○於本院審理時證述無訛（見本
    院95年11月10日審判筆錄第21頁），且為被告乙○○所不否
    認（見本院同日審判筆錄第22頁），固堪採信。惟查本件糾
    紛係起因於自訴人向社區管委會投訴，引發被告甲○○不滿
    至自訴人住處理論，被告甲○○一時氣憤以穢語侮辱自訴人
    ，自訴人表示要報警、提告，被告乙○○在場聽聞後，方對
    自訴人稱：「你專門與人訴訟」乙節，亦據證人陳民郎、甲○○證述明確（見本院93年度自字66號刑事卷宗第56頁、本
    院同日審判筆錄第21頁），則被告乙○○因聽聞自訴人要對
    其夫提起本件告訴，基於雙方為鄰居情誼，本應平息紛爭，
    自訴人卻欲提起本件訴訟之主觀感受，一時怨懟而出上開言
    詞，其僅在表達關於自訴人提起本件訴訟之主觀認知及意見
    而已，且人民有訴訟之權利為憲法第16條所保障，被告乙○○之該用詞亦不足有對於自訴人在社會上所保持之人格及地
    位達貶損其評價之程度，實難認為被告乙○○此部分之陳述
    ，有何毀損自訴人名譽之故意。
四、綜上，自訴人所指被告乙○○上開犯行部分，尚屬不能證明
    ，本院又查無其他積極證據足資證明被告乙○○有何自訴意
    旨所指公然侮辱之犯行，被告乙○○犯罪既不能證明，依照
    首開說明，爰諭知被告乙○○無罪之判決。
據上論斷，應依刑事訴訟法第343 條、第299 條第1 項前段、第
301 條第1 項，刑法第2 條1 項前段、修正前第309 條第1 項、
第41條第1 項、刑法施行法第1 之1 條、修正前罰金罰鍰提高標
準條例第2 條，判決如主文。
中    華    民    國    95    年    11    月    24    日
                  刑事第五庭審判長法  官  周政達
                                  法  官  周群翔
                                  法  官  汪梅芬
以上正本證明與原本無異。
如不服本判決，應於判決送達後10日內，向本院提出上訴狀。
                                  書記官  張成龍
中    華    民    國    95    年    11    月    24    日
附錄論罪科刑法條
刑法第309條第1項
公然侮辱人者，處拘役或三百元以下罰金。


司法院資訊處製作；財團法人民間司法改革基金會備份。
